【裁判字號】    99,消債抗,51
【裁判日期】    991124
【裁判案由】    更生事件之抗告
【裁判全文】
臺灣臺南地方法院民事裁定            99年度消債抗字第51號
抗  告  人  林世傑
代  理  人  鄭淑子律師
上列抗告人聲請消費者債務清理事件，對於中華民國99年9月16
日本院99年度消債更字第92號更生裁定提起抗告，本院裁定如下
：
    主  文
抗告駁回。
抗告程序費用新臺幣壹仟元由抗告人負擔。
    理  由
一、抗告意旨略以：
  (一)抗告人經營兆欣企業社之營業地址乃申請營業登記之用，實
    際上抗告人乃以四處推銷兒童文具、玩具為生，並未在前開
    住址營業。近年因受少子化影響，幼雅園、安親班有1/3 結
    束營業，抗告人之銷售金額每況愈下，每月只剩下新臺幣（
    下同）40,000元左右而已，國稅局查定每月銷售額為60,182
    元，乃其根據登記使用坪數5.4坪而核定，就算兆欣企業社
    每月營業額只有20,000元，國稅局仍是以60,182元作為營業
    稅查定標準，並非抗告人每月營業額確有60,182元，原裁定
    以60,182元作為抗告人每月營業額之標準與事實不符，過於
    高估抗告人之收入，其依此計算之每月淨利為48,841元自亦
    有誤。
  (二)抗告人每月淨利若有48,841元，怎會通過低收入戶審查，而
    於民國99年3月被列為低收入戶。原裁定未審酌抗告人於原
    審提出之「低收入戶證明書」，亦有疏漏。
  (三)抗告人於民國91年12月2日與前妻離婚後，三名未成年女兒
    均歸抗告人監護，與其同住。其前妻為使三名女兒有遮風避
    雨之處所，房貸部份曾承諾願意幫忙負擔，抗告人方陳報可
    負擔房貸及更生方案每月應給付之金額，並未隱匿實際收入
    。
  (四)請向台南市北區區公所函查其將抗告人列為低收入戶之審核
    認定標準為何，抗告人每月收入應以前開區公所之審核認定
    金額為準，方稱妥適，並應另為適法之裁定等語。
二、按債務人不能清償債務或有不能清償之虞者，得依本條例所
    定更生或清算程序，清理其債務，消費者債務清理條例（下
    稱消債條例）第3條定有明文；聲請更生或清算不合程式或
    不備其他要件者，法院應以裁定駁回之，但其情形可以補正
    者，法院應定期間先命補正，消債條例第8條亦有明定。次
    按債務人與金融機構協商成立者，不得聲請更生或清算，但
    因不可歸責於己之事由，致履行顯有重大困難者，不在此限
    ；本條例施行前，債務人依金融主管機關協調成立之中華民
    國銀行公會會員辦理消費金融案件無擔保債務協商機制與金
    融機構成立之協商，準用前項之規定，消費者債務清理條例
    第151條第5項、第6項亦分別有明文規定。又消費者債務清
    理條例之立法目的，依其立法理由乃認陷於經濟上困境之消
    費者若任其於惡性循環之債務窘境中自生自滅，其將衍生嚴
    重之社會問題，致難以維持安定之社會經濟秩序，故有予之
    分別情形依更生或清算之程式清理其債務之必要，藉以妥適
    調整其與各相關債權人等間之權利義務關係，以謀求消費者
    經濟生活之更生機會，從而健全社會經濟發展，惟私法上之
    債之關係，係以當事人間之信賴關係為基礎，為社會經濟組
    織之重要支柱，故當事人於以法律行為追求自己之利益之際
    ，亦應顧及對方之利益，並考量債權債務在社會上之作用，
    本於誠實及信用之原則，行使其債權及履行其債務，故消費
    者如已與金融機構協商成立，或於本條例施行前已依金融主
    管機關協調成立之中華民國銀行公會會員辦理消費金融案件
    無擔保債務協商機制與金融機構成立協商，因此係經當事人
    行使程序選擇權所為之債務清理契約，債務人理應受該成立
    之協定所拘束，如無特殊情事，其原即應依此協商結果而為
    誠信履行，惟因慮及有些協商於成立之時，或僅考量債權數
    額之清償而未慮及債務人之經濟能力，或債務人於嗣後因經
    濟情況變更（如清償期間收入或收益不如預期）而致依約履
    行將使其陷於經濟上之困境甚或履行不能，故上開條例於此
    即另開「因不可歸責於己之事由，致履行顯有重大困難者」
    之履行例外以助債務人之更生，則已成立協商者不能或不願
    依約履行而依例外條款復聲請更生或清算者，自應就其例外
    情形嚴予審核，於該當後始准調整其所負義務關係，以避免
    其任意毀諾、濫用債務清理程序而藉此善意之立法惡意圖謀
    減免債務，致使該程序陷於道德危險，並因此使社會信用緊
    縮而造成經濟動盪。
三、經查：
  (一)抗告人於原審更生聲請前，已先於95年6月15日依金融主管
    機關協調成立之中華民國銀行公會會員辦理消費金融案件無
    擔保債務協商機制與國泰世華商業銀行股份有限公司（下稱
    國泰世華銀行）等金融機構成立協商，自95年7月份起，分
    80 期，利率3.88%，每月14,148元分期償還，聲請人自95年
    7月起開始依約繳款，繳款31期後，抗告人因依上開協議條
    件還款確有困難，於98年1月13日再度向國泰世華商業銀行
    協商，將原方案變更為自98年2月份起，分96期，利率3%，
    每月7,650元分期償還，抗告人自98年2月繼續依約繳款，繳
    款12 期，迄99年3月始毀諾等情，有抗告人提出之銀行公會
    債務協商機制協議書（見原審卷第52頁）、95年度銀行公會
    債務協商機制變更還款條件增補約據（見原審卷第90頁），
    及國泰世華商業銀行99年7月13日民事陳述意見狀（見原審
    卷第148頁）在卷足憑，則本件抗告人既已依債務協商機制
    與金融機構成立協商，依上開說明，原應依協商結果誠信履
    行，其欲聲請更生時，自應就99年3月毀諾時是否具不可歸
    責於己之事由而致履行顯有重大困難之情形審查。
  (二)抗告人雖主張原審認定之營業額為60,182元，乃國稅局根據
    登記使用坪數5.4坪而核定之營業稅查定準則，並非抗告人
    每月營業額確有60,182元，其每月營業額實際只剩下40,000
    元左右而已，否則如何能通過低收入審查等語。惟查：
  1.按依查定銷售額計算營業稅額之營業人，除適用第6條規定
    者外，主管稽徵機關應依左列營業費用除以費用率，計算其
    每月銷售額，但營業情形特殊者，得依實際查得資料核定其
    銷售額，一、資本主薪資：按每人每月薪資(包括膳食費)核
    計，但未實際經營業務者不予核計。二、員工薪資：按每人
    每月薪資(包括膳食費)核計，其有經常照顧業務之家屬或親
    友，以員工計算。三、房租金：按每坪每月核計，其自有或
    無償借用之房屋，視為租用。前項各款營業費用標準另定之
    。主管稽徵機關應視轄區經濟發展情形，按地段或行政區域
    ，擬定營業人查定營業費用標準等級評定表，報財政部核備
    。第一項所指之費用率如左：二、其他買賣業、製造業、農
    林業、畜牧業、水產業、礦冶業、包作業、印刷業、裝潢業
    、手工業、修理業、加工業為22％，營業稅特種稅額查定辦
    法第5條第1項至第3項、第4項第2款定有明文。抗告人於93
    年12月20日開業為小規模營業人，每月查定銷售額為60,182
    元，係依據前開規定及營業稅特種稅額查定費用標準等級表
    ，將兆欣企業社列為費用等級7，並以資本主人數1人、員工
    人數0人、坪數5.4坪核課營業稅，有財政部臺灣省南區國稅
    局台南市分局國稅局99年6月2日南區國稅南市二字第099002
    7999號函在卷可稽，足認兆欣企業社之營業稅查定並非以其
    實際營業額為準，原審以此做為抗告人營業收入之認定基礎
    ，略有未洽，然抗告人於原審主張以國稅局查定銷售額之20
    ％至25％計算每月所得收入，故每月僅有約12,000元之收入
    等語，亦不可採。
  2.台南市低收入戶資格之認定係依據社會救助法第4條、第10
    條、台南市低收入戶調查及生活扶助作業規定及台南市低收
    入戶調查及生活扶助審核基準等規定加以審核，有台南市北
    區區公所99年10月28日南北社字第0990023379號函在卷可稽
    （見本院卷第21頁到第25頁），其中關於申請人收入計算方
    式，依社會救助法第5條之1「第4條第1項所稱家庭總收入，
    指下列各款之總額：一、工作收入，依下列規定計算：
    （一）依全家人口當年度實際工作收入並提供薪資證明核算
    。無法提出薪資證明者，依最近一年度之財稅資料所列工作
    收入核算。（二）最近一年度之財稅資料查無工作收入，且
    未能提出薪資證明者，依臺灣地區職類別薪資調查報告各職
    類每人月平均經常性薪資核算。（三）未列入臺灣地區職類
    別薪資調查報告各職類者，依中央勞工主管機關公布之最近
    一次各業初任人員每月平均經常性薪資核算。（四）有工作
    能力未就業者，依基本工資核算。但經公立就業服務機構認
    定失業者，其失業期間得不計算工作收入，所領取之失業給
    付，仍應併入其他收入計算。」規定可知，低收入戶申請人
    工作收入之認定基準並非僅以申請人之實際工作收入作為唯
    一計算方式，再觀諸抗告人99年1月6日所填載之台南市北區
    低收入戶社會救助申請調查表，於每月「實際」工作收入欄
    位中並未填載金額，而係於「規定」工作收入欄位中填載
    17,280元，且申請文件中並無抗告人之薪資證明文件，可見
    抗告人並未提出實際工作收入之薪資證明以供台南市政府審
    核，則依上開規定，台南市政府無法查得抗告人之實際工作
    收入時，係以臺灣地區職類別薪資調查報告各職類每人月平
    均經常性薪資或最近一次各業初任人員每月平均經常性薪資
    認定其工作收入，況低收入戶之審核過程有賴申請人主動誠
    實申報其實際工作收入，台南市政府僅能就申請人申請表及
    稅籍資料為認定，從而，尚難逕以上開申請表單所載收入金
    額即21,508元作為抗告人每月收入金額之認定，抗告人此部
    分所辯亦非可採。
  3.抗告人既於原審聲請狀自陳平均每月營業額為45,000元（見
    原審卷第14頁），並提出臺南市政府營利事業登記證（見原
    審卷第17頁）、財政部臺灣省南區國稅局99年5月27日南區
    國稅南市三字第0990023190號函（見原審卷第142頁）為憑
    ，以抗告人於原審所陳之每月營業額45,000為計算依據，應
    為可信；其毀諾時即99年3月之支出成本為11, 341元，則有
    抗告人提出之收據（見原審卷第198頁）、原審依職權向永
    新行股份有限公司、凱羚企業股份有限公司調取抗告人向其
    進貨之明細（見原審卷第204至218頁及第222頁）附卷為憑
    ，是抗告人毀諾當時營業收入，應以抗告人自承之每月營業
    額扣除毀諾時之支出成本即33,659元【計算式：45,000－
    11,341＝33,659】，較為實在。
  (三)至抗告人主張自99年10月起開始攤還房貸本息，每月應繳
    16,950元，其前妻願意幫忙負擔，故得以提高更生方案每月
    償還金額，其未隱匿實際收入等語。然查房貸在名義上雖屬
    債務，實乃藉由分期付款方式逐漸累積資產，但債務人於經
    濟困窘時，自應選擇適當處分資產以減輕負擔，而非堅持負
    擔高額之房地貸款及房屋稅、地價稅等非必要性支出而仍持
    續累積其資產，更不應優先清償房屋貸款以保全房地免於遭
    拍賣，並將房地貸款列為絕對必要支出，否則相對於其他債
    權人而言，自有不公平之處，是以房屋貸款自不得為必要支
    出。準此，本件房貸本息16,950元部分本即不得列入抗告人
    每月必要支出，縱抗告人陳明其妻願幫忙負擔，亦無影響本
    件認定。
  (四)依行政院內政部所公告99年度臺灣省低收入戶最低生活費用
    每人每月為9,829元，該生活費標準係按照政府最近一年平
    均每人消費支出（包括食品費、衣著鞋襪費、房租水電費、
    家居管理費、醫療保健費、交通通訊費、娛樂教育費及雜項
    支出）60％訂定，有內政部歷年最低生活費一覽表1份在卷
    可稽，債務人在履行債務期間，須經歷經濟困苦之過程，其
    生活開銷理當予以節制，除應積極開源，努力勤奮工作以增
    加收入償還債務外，其生活更須儉樸，且適當控制其生活費
    用支出，以達成勉力履行債務，以符合公平正義及誠信原則
    ，是認債務人每月必要生活費用（包含食、衣、住、行、強
    制性保險等）依上開標準以每月9,829元計算，尚屬合理。
    依上所述，本件抗告人毀諾時營業收入為33,659元，加計台
    南市北區區公所每月發放兒童生活補助費2,200元及就學生
    活補助5,000元，扣除必要支出即聲請人每月基本生活費用
    9,829元、未成年子女林欣欣（當時尚未成年）林億婷、林
    容兆各3,000元之扶養費，所剩餘額為22,030元【計算式：
    33,659 ＋2,200＋5,000－9,829－3,000×3＝22,030】，已
    足夠履行聲請人依債務協商約定每月應償還之款項7,650元
    ，並無構成不可歸責於己致履行有重大困難之事由，抗告人
    復未提出其他足以證明有何該當消費者債務清理條例第151
    條第5項規定之事證，即與該條規定有間。
四、綜上所述，抗告人於消費者債務清理條例施行前，既已與金
    融機構之債權人依金融主管機關協調成立之中華民國銀行公
    會會員辦理消費金融案件無擔保債務協商機制成立協商，且
    無具體事證足認抗告人有何因不可歸責於己之事由，致依原
    協商條件履行有重大困難之情形，其聲請更生，顯然違背消
    費者債務清理條例第151條第6條準用同條第5項前段之規定
    ，且上開欠缺又屬無從補正，依上開說明，應予駁回其更生
    之聲請。原裁定駁回其更生之聲請，於法並無違誤，抗告意
    旨仍指摘原裁定不當，求予廢棄另為裁定，為無理由，應予
    駁回。
五、據上論結，本件抗告為無理由，依消費者債務清理條例第15
    條，民事訴訟法第495條之1第1項、第449條第1項、第95條
    、第78條，裁定如主文。
中    華    民    國    99    年    11    月    24    日
                  民事第二庭審判長法  官  李杭倫
                                  法  官  王國忠
                                  法  官  許育菱
以上正本證明與原本無異。
本件不得再抗告。
中    華    民    國    99    年    11    月    24    日
                                  書記官  謝安青

司法院資訊處製作；財團法人民間司法改革基金會備份。
